臺灣高等法院高雄分院刑事判決　　　　　　　　　　九十年度上訴字第一一九六號
　　上訴人
　　即被告　乙○○
　　選　任
　　辯護人　徐文彬
右上訴人因常業詐欺等案件，不服臺灣高雄地方法院九十年度訴字第九○四號中華民
國九十年六月二十六日第一審判決（起訴案號：臺灣高雄地方法院檢察署九十年度偵
字第四四○六號），提起上訴，本院判決如左：
      主  文
原判決撤銷。
乙○○意圖為自己不法之所有，以詐術使人將本人之物交付為常業，處有期徒刑壹年
貳月。
      事  實
一、乙○○前於民國（下同）六十八年五月間因偽造文書案件，經臺灣臺北地方法院
    判處有期徒刑三月確定，於六十八年五月十六日因羈押折抵刑期滿（未構成累犯
    ），猶不知警惕。其未向主管機關申請甲司設立登記，竟自八十一年年底起至八
    十二年五月間，在高雄市苓雅區○○○路四十七樓六樓之三，開設日新開發有限
    甲司（又名日新科技有限甲司），化名「黃惜福」，自任總經理，以前開甲司名
    義對外經營業務，明知優盛國際有限甲司（於八十二年二月十九日已變更甲司名
    稱為優盛國際股份有限甲司，下稱優盛甲司）所販售之快速電話撥號器，僅取得
    新式樣專利權（專利權號數為新式樣第二八○七一號），竟意圖為自己不法之所
    有，以日新科技甲司名義在經濟日報、工商時報及台灣時報等各大報紙刊登「小
    哥小電話自動撥號器」廣告，雖將優盛甲司所取得之專利號數予以刊登，惟未載
    明係取得何種專利，於廣告中除標榜該撥號器具有隨身攜帶可藉任何室內話機打
    給大哥大、長途、市區、呼叫器，免安裝、免配裝、使用方便外，復稱打電話省
    錢。乙○○並聘僱不知情之外甥潘炳旭擔任經理，教導潘炳旭如何對前來詢問之
    客戶告知自動撥號器具有節省電話費、解除鎖控撥打長途電話等功能及發送型錄
    ，以每只新臺幣（下同）二千元至四千二百元不等之價格販售，並恃以維生，以
    之為常業，迄至八十二年五月底，共計販售達九十餘只。
二、案經法務部調查局高雄市調查處報請臺灣高雄地方法院檢察署檢察官偵查起訴。
    理  由
一、訊據上訴人即被告固坦承偏名黃惜福，自任未經設立登記之日新開發有限甲司及
    日新科技有限甲司之總經理，並以販售快速自動撥號器為生等情；惟否認有何詐
    欺犯行，辯稱：該快速自動撥號器係由案外人優盛甲司所發明，有申請專利，將
    之販售予客戶時，伊並未告知該撥號器可解除鎖控撥打長途電話等功能，僅告知
    具有記憶重撥之功能，係以每只三百至五百元之價格所販售，報載廣告單雖為伊
    刊登，然僅為噱頭，然該自動撥號器確實具有節省電話費之功能云云。惟查：
（一）被告所販售之快速自動撥號器，其專利權人為案外人優盛甲司，所取得之專利
      權為新式樣專利（按稱新式樣，謂對物品之形狀、花紋、色彩或其結合之創作
      ，為專利法第一百零六條第一項規定），而非發明專利（按稱發明者，謂利用
      自然法則之技術思想之高度創作，亦為同法第十九條所規定），有經濟部中央
      標準局專利證書在卷可證（見一六七一八號偵卷第二十三頁、第二十四頁），
      合先敘明。
（二）又被告所販售之前開快速自動撥號器，因僅取得新式樣專利，故製造甲司優盛
      甲司未告知被告該撥號器可節省電話費、可撥打長途電話等功能，亦據被告於
      自承不諱（參原審九十年六月十二日審判筆錄），並經證人即該快速電話撥號
      器創作人葉健和於本院證述在卷（見本院九十年十月十二日訊問筆錄）。且該
      自動撥號器確未具有節省電話費、解除鎖控長途電話等功能，已經被告於原審
      供稱：「（如此是否真有節省電話費的功能？）沒有。這只是把電話費轉嫁給
      機主」、「（提示登報廣告單，為何標示打電話可以省錢？）報紙是我登的。
      但這只是噱頭」（見原審卷第二十二頁、第二十三頁），並據證人潘炳旭於法
      務部調查局高雄市調查處訊問時證稱：「（你有無再以該電話快速撥號器撥打
      其他之室外甲共電話或室內一般家庭用電話？確否具有前述可節省電話費、解
      除鎖控撥打長途電話等功能？）有的，我曾持該電話快速撥號器在自家裡撥打
      家中電話及在外撥打長途甲共電話，結果發現並不具前述功能，即無法節省電
      話費，也無法通甲共電話」，偵查中證稱：「（何時才知道自動撥號器不可免
      費打長途及國際電話功能？）不久就知道‧‧‧」（見上開偵卷第六頁至第八
      頁、第四十頁正面），又於原審證稱「（這種撥號器的功能是否具有免費撥打
      長途電話的功能、打電話可以省錢、可以解控等功能？）˙˙˙但是後來客戶
      有反應沒有這種功能˙˙˙」、「（既然知道無此功能，為何還要還要這麼坐
      廣告推銷？）這只是廣告訴求」（見原審卷第三十九葉正面、第四十頁正面）
      ；復據因誤信報載廣告而購買該自動撥號器之證人李峻吉、李章監於法務部調
      查局高雄市調查處訊問時分別證稱：「（使用該電話自動撥號器之情形如何？
      ）經我拿到該甲司寄來之電話自動撥號器使用後，該器材只是一種電話記憶速
      撥器，根本無法免費撥打電話，事後我只自認倒霉，並無再與日新開發有限甲
      司聯繫」、「（我向日新開發有限甲司購得該電話自動撥號器後，便依照使用
      說明書，於每次打電話時使用，惟翌月發現電話費並無減少之情形，至此，我
      才知道該電話自動撥號器僅有記憶撥號功能，始知受騙，經我打電話至該甲司
      質問為何無效，並要求退錢，但該甲司接電話小姐表示不能退錢，後我自認倒
      霉，便未再找該甲司退款」等語綦詳（見上開偵卷第十五頁至第十七頁），是
      被告所辯其所販售之自動撥號器，確有節省電話費之功能，自無可採。至於證
      人潘炳旭於本院調查時，翻異前詞，改稱該快速電話撥號器有節省電話費及解
      除撥打長途電話鎖控的功能云云，係事後迴護被告之詞。又證人葉健和證稱報
      紙雖有登載有如此功能，但不敢確定是否其專利產品；雖有客戶反應有如此功
      能，但係在系統不夠聰明或是老舊時，才有可能省電話費等情，（見本院九十
      年十月十二日訊問筆錄），亦屬在特殊情況之下，而非在正常使用即可節省電
      話費，被告亦不能執為有利之證據。
（三）被告除以日新開發有限甲司之總經理身分對外自居，並於經濟日報等各大報刊
      登及印製型錄均載明該自動撥號器打電話省錢，可免費打越洋電話，復僱用證
      人潘炳旭為其推銷上開快速自動撥號器，為被告自承明確（參原審九十年六月
      十二日審判筆錄），並有報紙廣告一份在卷可證（見上開偵卷第九頁、第十三
      頁）。再證人潘炳旭確係聽從被告教導指示而向客戶解說該快速撥號器有節省
      電話費、解除鎖控撥打長途電話等功能，並招攬不知情之證人張秀蓮（業經臺
      灣高雄地方法院檢察署檢察官於八十三年十月十八日以八十三年度偵字第一六
      七一八號為不起訴處分確定）為其銷售商，又當時日新開發有限甲司僅販售該
      自動撥號器等情，亦據證人潘炳旭、張秀蓮於法務部調查局高雄市調查處訊問
      時及偵審中證述綦詳（見上開偵卷第六頁至第八頁、第十頁至第十二頁、第三
      十三頁至第三十四頁、第三十九頁至第四十一頁、原審九十年六月十二日審判
      筆錄）。而據證人潘炳旭於高雄市調查處證稱：「其訂定價為每只四二元
      ，但常依購買數量給予優惠價格，例如一次訂購二十只，則每只僅售二
      元，通常購買一只就收四二元，此等依訂購數量多寡分別給予優惠價之作
      法，係我舅舅黃惜福所訂」、「（你任職期間共計推銷若干電話快速撥號器˙
      ˙˙？）˙˙˙約有九十餘具˙˙˙」（見上開偵卷第七頁），其於原審仍證
      稱在調查處陳述之價格是正確的（見原審卷第三十八頁），此正與證人張秀蓮
      證稱向日新甲司購買每只二千元之情相吻合（見上開偵卷第十一頁正面）；而
      被告自承此種快速電話撥號器每只售價三百至五百元（見原審卷第二十四頁）
      ，足見被告有以向客戶詐稱該快速電話撥號器能解除長途鎖控及節省電話費之
      功能，使買受人陷於錯誤，高價出售無誤，被告有施用詐術取財甚明。至於證
      人潘炳旭於本院改稱被告每只只賣三百元至五百元云云，與其於高雄市調查處
      及原審證述不合，亦係事後迴護被告之詞。又證人謝明峰於本院證稱向被告買
      一只五百元云云，縱令屬實，亦僅屬被告未對謝明峰施詐而已。此外，復有被
      告所販售予證人李章監之自動撥號器一只扣案可參。
（四）綜上所述，被告所辯係卸責之詞，不足採信，其犯行堪以認定。至被告聲請就
      本案快速電話撥號器送請電信局鑑定有無前述功能，因事證已臻明確，核無必
      要，併此敘明。
二、按刑法第三百四十條之常業詐欺罪，係以犯詐欺行為為生之事業者而言，即祇須
    有賴此種犯罪為生活，而有事實上之表現為已足，不以犯罪時間之長短為標準，
    亦不以專賴此犯罪為唯一生活依憑之必要。查被告於上開期間僅賴經營日新開發
    有限甲司、日新科技有限甲司對外販售電話自動撥號器為生，業據被告於供明在
    卷（參原審九十年六月十二日審判筆錄），且以甲司型態經營，又以登報廣告方
    式招徠客戶，被告顯恃此供應生活之資，以之為常業。核被告所為，係犯刑法第
    三百四十條之常業詐欺罪。又被告於本案犯罪後，刑法第三百四十條雖於八十八
    年二月三日甲布施行而於八十八年二月五日生效，然該條僅修正有關罰金部分為
    得併科五萬元以下；而修正前該條有關罰金部分雖為得併科五千元以下，因有罰
    金罰鍰提高標準條例第一條前段之適用，經提高為十倍，亦係得併科五萬元以下
    ，其刑度顯係相同，爰依刑法第二條第一項前段規定，適用裁判時即修正後刑法
    第三百四十條之規定。
三、原審論處被告罪刑，固非無見。惟查，原審認被告有以日新有限甲司之名義印製
    宣傳廣告單，於該廣告單中表示所販售電話自動撥號器，又名電話介面卡，除可
    將常用電話號碼記憶在卡內方便日常使用迅速撥通外，具有記憶重撥外，並於廣
    告宣傳單中以「介面卡問市、免費打越洋電話」、「老外盜撥國際電話，XX單位
    損失上億，拿它沒輒」、「打電話免錢」、「外籍勞工打電話暗器揩油」等文字
    ，表示所販售之自動撥號器可免費打長途電話之等不實廣告內容，詐騙顧客，但
    此為被告堅詞否認，而上開廣告宣傳單雖印有「日新開發有限甲司榮譽出品」等
    字樣，但其上電話（○七）0000000號，並非日新開發甲司之電話（○七
    ）0000000號，且被告及該甲司經理潘炳旭之名片（詳偵卷第十三頁），
    亦未記載該號碼之電話，又經本院向中華電信股份有限甲司函查結果，該電話租
    用人為陳國珍，裝機地址在高雄市○○○路五三二巷六號四樓，不能證明與被告
    或日新甲司有何關聯，參以下游經銷商或業務員為推銷產品，而擅自印製宣傳廣
    告單者，並非不可能，因此，尚難遽認被告併有印製上開不實之廣告宣傳單，詐
    騙顧客。被告上訴意旨否認犯罪，而指摘原判決不當，雖不足取，但原判決既有
    可議之處，仍無可維持，應將原判決撤銷改判。審酌被告不思尋覓其他合法正當
    之賺錢途徑以養家活口，竟以前開方式詐騙他人財物，犯罪所生之危害，及其犯
    後之態度等一切情狀，仍量處如原審所處有期徒刑一年二月。另扣案之電話自動
    撥號器一只，為證人李章監所有，並非被告所有供其犯罪或預備犯罪所用之物，
    業據證人李章監證稱明確（參臺灣高雄地方法院檢察署八十三年度偵字第一六七
    一八號偵查卷第十七頁），依法自不得宣告沒收。
五、甲訴意旨另以：被告未向主管機關申請甲司設立登記，竟自八十一年年底起至八
    十二年五月間，在高雄市苓雅區○○○路四十七樓六樓之三，開設日新開發有限
    甲司或日新科技有限甲司，以前開甲司名義對外經營業務，因認被告另涉犯甲司
    法第十九條第二項之罪嫌等語。經查：
  (一)按案件時效已完成者，應諭知免訴之判決，刑事訴訟法第三百零二條第二款定有
    明文。次按追訴權之時效，如依法律之規定，偵查、起訴或審判之程序，不能開
    始或繼續時，停止其進行；前項時效停止，自停止原因消滅之日起，與停止前已
    經過之期間，一併計算；停止原因繼續存在之期間，如達於刑法第八十條第一項
    各款所定期間四分之一者，其停止原因視為消滅，亦為刑法第八十三條所明文。
  (二)甲訴人認被告涉犯甲司法第十九條第一項未經登記而營業罪嫌。經查，該條項之
    罪於八十六年六月二十五日修正前之法定刑為一年以下有期徒刑、拘役或科或併
    科銀元五萬元以下罰金，其追訴權時效期間，依刑法第八十條第一項第三款規定
    為五年。又被告因逃匿，經臺灣高雄地方法院檢察署發布通緝，致偵查不能進行
    ，應一併計算該項追訴期間四分之一，為一年三月。其追訴時效合計應為六年三
    月，被告行為時為八十一年底至八十二年五月底，而被告係於八十九年九月十八
    日經警察機關逮獲一情，有台中市警察局第一分局八十九年十一月十八日中分一
    刑字第○○○七六二號函一份在卷可憑，是被告行為時起至遭警逮獲時止，期間
    已逾六年三月，顯已逾追訴期間，其追訴權時效業已完成，揆諸前揭說明，本應
    依法為免訴之諭知，惟甲訴意旨認此免訴部分與已起訴之有罪部分有牽連犯之裁
    判上一罪關係，爰不另為免訴之諭知，併此敘明。
據上論結，應依刑事訴訟法第三百六十九條第一項前段、第三百六十四條、第二百九
十九條第一項前段，刑法第二條第一項前段、第三百四十條，罰金罰鍰提高標準條例
第一條前段，判決如主文。
本案經檢察官彭南雄到庭執行職務。
中      華      民      國    九十一    年      一      月     三十     日
                              台灣高等法院高雄分院刑事第二庭
                                  審判長法官  曾永宗
                                        法官  郭玫利
                                        法官  邱永貴
右正本證明與原本無異。
如不服本判決，應於判決送達後十日內向本院提出上訴狀，其未述理由者並應於提
出上訴狀後十日內向本院補提理由書（應附繕本)。
                                      書記官  周能智
中      華      民      國    九十一    年      二      月     一       日
附錄本案論罪科刑法條全文：
刑法第三百四十條：
  以犯第三百三十九條之罪為常業者，處一年以上七年以下有期徒刑，得併科五萬元
  以下罰金。
                                                                 Ａ
